【裁判字號】    91,自,90
【裁判日期】    920130
【裁判案由】    業務過失致死
【裁判全文】
臺灣基隆地方法院刑事判決                            九十一年度自字第九０號
    自  訴  人  丙○○    男  .
                丁○○○  住臺.
    共      同
    自訴代理人  呂偉誠律師
    被      告  甲○○    女  .
                乙○○    女  .
右列被告因業務過失致死案件，經自訴人提起自訴，本院判決如左：
    主      文
甲○○、乙○○均無罪。
    理      由
一、自訴意旨略以：緣被告甲○○、乙○○係設於臺北縣汐止市○○路○段四十六號
    二樓之「保長托兒所」聘僱之教師，就受託看管照顧範圍內之兒童，除應注意其
    身體狀況外，更應隨時採取必要之安全措施，以維護兒童安全、防止及避免危害
    兒童之情況產生，皆為從事業務之人。民國九十一年七月三十一日下午二時三十
    分許，被告甲○○、乙○○及另案被告吳德芳（受僱於「保長托兒所」之其他教
    師；業經本院於九十一年十二月三十一日，以九十一年度訴字第六一一號判決在
    案）帶同渠等看管照顧之幼兒十五名（三歲至六歲不等），共同前往位於基隆市
    ○○○街六十二巷之「壯觀臺北社區」游泳池內游泳；嗣於同日下午三時許泳畢
    後，上開幼兒十五名即由另案被告吳德芳帶回「保長托兒所」之幼兒交通車內看
    管照顧。乃另案被告吳德芳於帶同幼兒上車之後，竟未於幼兒交通車內看管照顧
    幼兒，反而下車與被告甲○○、乙○○二人共同處理泳具之整理收拾等善後工作
    。被告甲○○、乙○○及另案被告吳德芳三人本應至少留有一人在車上陪同及照
    顧幼兒安全，且依當時情形，復無不能注意情事，竟均疏未注意，將十五名幼兒
    單獨留置於車內，致十五名幼兒中之被害人劉冠宏（八十七年十一月五日生；已
    死亡）趁渠等不注意之際單獨下車並進入上開游泳池之成人深水區內戲水，嗣被
害人劉冠宏因吸入大量池水而於池中昏迷，另案被告黃建銘（「壯觀臺北社區」
    聘僱之泳池救生員；業經本院於九十一年十二月三十一日，以九十一年度訴字第
    六一一號判決在案）始行查覺並將被害人劉冠宏救離泳池對之施行人工呼吸及心
    肺復甦術等急救措施。惟被害人劉冠宏嗣經送往基隆市長庚醫院急救，仍因急救
    未及而不治死亡。因認被告甲○○、乙○○二人涉犯刑法第二百七十六條第二項
    之業務過失致死罪嫌云云。
二、按犯罪事實應依證據認定之，無證據不得推定其犯罪事實；又不能證明被告犯罪
    者，應諭知被告無罪之判決，刑事訴訟法第一百五十四條、第三百零一條第一項
    分別定有明文。而事實之認定，應憑證據，如未發現相當證據或證據不足以證明
    ，自不能以推測或擬制之方法，為裁判基礎（最高法院四十年臺上字第八六號判
    例）。再認定不利於被告之事實，須依積極證據，苟積極證據不足為不利於被告
    事實之認定時，即應為有利於被告之認定，更不必有何有利之證據（最高法院三
    十年上字第八一六號判例）；又所謂「積極證據足以為不利被告事實之認定」係
    指據為訴訟上證明之全盤證據資料，在客觀上已達於通常一般之人均不致於有所
    懷疑，而得確信被告確曾犯罪之程度，若未達到此一程度，而有合理懷疑之存在
    時，即無從為有罪之認定（最高法院七十六年臺上字第四九八六號判例）。
三、訊據被告甲○○、乙○○二人堅詞否認有何自訴人所指犯行，均辯稱：伊等將受
    託幼兒十五名帶離泳池之後，該十五名幼兒旋由另案被告吳德芳帶回幼兒交通車
    內照顧；又伊二人當時係負責現場泳具之收拾，伊等就被害人劉冠宏之溺水死亡
    事件應無過失等語。自訴人認被告甲○○、乙○○二人涉犯本起犯行，則係以被
    告二人既為「保長托兒所」聘僱之教師，則渠二人對於家長委託照顧之幼兒，自
    負有注意兒童身體狀況、維護欠缺自我照顧能力幼兒安全之作為義務，並應隨時
    採取必要之安全措施，以防止及避免幼兒發生生命、身體及健康等危險情事之發
    生；又縱被告二人係透過「共同履行」或「協力分工」之方式對受託兒童為照顧
    及保護者，被告二人之前揭作為義務亦無從因此而解免；再者，被告二人既知另
    案被告吳德芳將十五名幼兒獨自留置於車內，則其就幼兒乏人照顧乙節，自應有
    所預見，乃其二人竟均未盡必要之注意義務，致本件被害人劉冠宏因而溺斃，其
    二人自應就此負其過失責任等情詞為其論據。經查：
  (一)被害人劉冠宏確係於上開時、地溺水死亡之事實，業據本院核閱本院九十一年度
    訴字第六一一號刑事卷宗全卷（含臺灣基隆地方法院檢察署九十一年度偵字第三
    八四八號偵查卷宗）查明屬實，且有臺灣基隆地方法院檢察署檢察官督同檢驗員
    相驗後製作之勘驗筆錄、相驗屍體證明書、驗斷書影本各乙件在卷可稽，復有長
    庚醫院診斷證明書影本乙紙及照片影本二十一幀在卷可佐。被告甲○○、乙○○
    二人身為「保長托兒所」之聘僱教師，對於家長委託照顧之功兒，自負有照顧保
    護之「作為義務」，乃被告二人於被害人劉冠宏溺水之際，竟未適時提供必要救
    助，致被害人劉冠宏因而溺斃，則其違反作為義務致被害人劉冠宏發生死亡結果
    ，且其作為義務之違反與被害人劉冠宏死亡之結果具有因果關係等事實，自屬堪
    可認定。
  (二)被告二人雖違反其作為義務，並因而致被害人發生死亡之結果，詳如前述；然按
    行為非出於故意或過失者，不罰，刑法第十二條定有明文。是以，被告二人應否
    就本案被害人劉冠宏之死亡結果負其責任，尚應進一步探究被告二人於違反作為
    義務（「不作為」）之際，主觀上有無可歸責之「過失」心態。按「過失犯」者
    ，乃行為人主觀心態雖非出於「故意」（希望或容認犯罪之發生），然其於行為
    （「作為」或「不作為」）之際，竟違反其客觀上應遵守之注意義務，並進而導
    致結果（整個犯罪事實）之發生而言。申言之，過失犯之可罰性係展現於「行為
    人未能小心謹慎的遵守客觀上『存在的』『必要的』注意義務，並因而導致客觀
    上具備迴避可能性之結果（整個犯罪事實）竟然發生」，從而，行為人就此一結
    果（整個犯罪事實）之發生，自應就其違反注意義務之輕忽心態負其責任。易言
    之，「過失犯」之成立，必行為人在客觀上先有「必要」之「注意義務」存在。
    倘行為人於行為（「作為」或「不作為」）之際，客觀上並不存在此一「必要」
    之「注意義務」，則行為人本即無注意義務違反之可能，遑論進一步討論其過失
    責任之有無！準此，本件被告甲○○、乙○○二人，就被害人劉冠宏死亡之結果
    應否負過失責任首應詳究之關鍵點，乃在於被告甲○○、乙○○二人違背其「作
    為義務」（「不作為」）之際，客觀上有無「必要」之「注意義務」存在。復按
    所謂之「注意義務」，乃指行為人應小心謹慎遵守一定規範之義務；而此一小心
    謹慎遵守一定規範之義務，或係源自於一般「法律」或「命令」之規定，或則源
    自於吾人一般平常之「社會生活習慣」。而「團體分工」不僅為現今社會活動之
    常態，基於其對社會活動開展之助益，其亦屬一般大眾所肯認「社會生活習慣」
    之一種。此種「團體分工」，只要其方式在客觀上（一般人之認知上）並無導致
    危險昇高之可能，則行為人透過「團體分工」以劃定其「必要」「注意義務」之
    範圍，自非法所不許。又「注意義務」之範圍既經透過上述方式（團體分工）劃
    定區隔，行為人於行為之際之「注意義務」，自亦應限縮於「分工」約定分層負
    責之部分，至逾越此部分之範圍，行為人在客觀上（一般人之認知上）並無「必
    要」「注意義務」之可言。換言之，行為人客觀上「必要」之「注意義務」，此
    時只存在於其分工範圍之內。舉例言之，外科手術之實際執刀醫師雖將手術刀誤
    插於病人之心臟致病人死亡身故，然則，當時在場之其他醫師倘已於分工範圍之
    內盡其應盡之注意義務，則不問渠等就病患之死亡有無行政上或民事上之疏失責
    任，在團體分工、分層負責之前提下，尚難因病人身故死亡，即強律渠等擔負刑
    法上之過失責任。查本案被告甲○○、乙○○及另案被告吳德芳三人共同將受託
    幼兒十五名帶離上開泳池之後，旋分由另案被告吳德芳負責將幼兒帶回交通車內
    看管照顧；至被告甲○○、乙○○二人則係受命於另案被告吳德芳之指示，於泳
    池畔收拾置放於該處之泳具等情節，分據被告甲○○、乙○○及另案被告吳德芳
    三人陳明在卷，並據本院核閱本院九十一年度訴字第六一一號刑事卷宗全卷（含
    臺灣基隆地方法院檢察署九十一年度偵字第三八四八號偵查卷宗）查證無訛；由
    此情節以觀，顯見自上開幼兒十五名分由另案被告吳德芳帶返交通車內看管照顧
    之時起，被告甲○○、乙○○在客觀上之「必要」「注意義務」範圍，已因前述
    之分工事實，而將十五名幼兒看管照顧之注意義務暫時排除在外；又本案之幼兒
    人數既僅十五名耳，且概已由另案被告吳德芳陪同返回交通車內，徵諸當時客觀
    之環境，照顧幼兒之責任縱使透過上述之分工事實責由另案被告吳德芳一人負責
    ，在客觀上（一般人之認知上）亦無危險增加之可能，亦即，以當時之客觀情狀
    判斷，苟另案被告吳德芳能善盡注意義務，客觀上（一般人之認知）被告甲○○
    及乙○○二人並無從預見危險狀況之發生，是以，前述之分工方式自無不當之可
    言。此類分工本身既無不當之可言，被告甲○○、乙○○保護照顧幼兒之注意義
    務自得因上述事實上之分工而暫時免除。自訴人雖稱另案被告吳德芳嗣既有返回
    泳池現場幫忙整理泳具之行為，被告甲○○、乙○○二人就幼兒可能發生危險之
    事實，即應有所預見云云，然查：分工制度之本旨，係在責任之劃分及釐清；事
    務既經分工，個人自係信賴他人於分工範圍（他人就分工之後所應負責之範圍）
    之內，必能善盡其應盡之注意義務，隨時採取必要之安全措施，苟強解「分工」
    之後，個人仍須時時注意逾越其分工範圍之事務，如此顯然昧於社會發展團體分
    工之現狀及本旨。本案被告甲○○、乙○○二人，雖就另案被告吳德芳返回現場
    幫忙整理泳具之行為有所認知，然則本於對另案被告吳德芳之信賴，另案被告吳
    德芳未將車門關閉或採取其他安全措施旋即單獨下車乙節，在客觀上並非被告甲
    ○○、乙○○二人所能預見；再者，前揭幼兒交通車之對外聯絡門扇係位於另案
    被告吳德芳之注意力範圍以內；又另案被告吳德芳於下車幫忙整理泳具之時，並
    未指示被告甲○○、乙○○二人應一併注意幼兒車內之幼兒動向等事實，亦據另
    案被告吳德芳於本院調查時到庭陳述明確（詳見本院九十一年十二月十八日訊問
    筆錄），則本於分工後信賴另案被告吳德芳之旨，吳德芳未盡注意義務致未能及
    時查覺被害人劉冠宏尾隨下車並單獨進入泳池內戲水乙節，又豈是被告甲○○、
    乙○○二人於客觀上所得預見？被告甲○○、乙○○二人未能及時對被害人劉冠
    宏提供救助之不作為，在客觀上雖係違背其一般應盡之作為義務，然在本案，其
    既已透過前述之分工方式將照顧保護幼兒之注意義務暫時排除在外，且此一分工
    復查無不當情形，則幼兒照顧之注意義務，自分工之時起，即不屬被告甲○○、
    乙○○二人應注意、能注意之範圍。被告甲○○與乙○○在客觀上（一般人之認
    知上）既欠缺此部分之注意義務，則其雖有未注意幼兒動向之事實，然此亦不應
    被評價為刑法上之「過失」，概其二人於此時並未違反其應盡之「必要」「注意
    義務」（因「注意義務」暫時不存在）。
四、綜上所述，既無積極證據足認被告二人有何過失，雖被告二人在客觀上確有違背
    作為義務致被害人劉冠宏死亡之結果，亦無從律被告二人以刑法第二百七十六條
    第一項之過失致死罪名或刑法第二百七十六條第二項之業務過失致死罪名。此外
    ，復查無其他積極證據足認被告二人確有自訴人所指之業務過失致死犯行，揆請
    前揭說明，既不能證明被告犯罪，自應為被告二人無罪之諭知，以昭審慎。
據上論斷，應依刑事訴訟法第三百四十三條、第三百零一條第一項，判決如主文。
中      華      民      國      九十二      年    一      月    三十    日
                                臺灣基隆地方法院刑事第三庭
                                    審判長法  官    林火炎
                                          法  官    何怡穎
                                          法  官    王慧惠
右正本證明與原本無異。
對於本件判決如有不服，應於收受送達後十日內，向本院提出上訴書狀，上訴於臺灣
高等法院，並按他造當事人之人數附具繕本。
                                          書記官    陳俊德
中      華      民      國      九十二      年    二      月    七      日


司法院資訊處製作；財團法人民間司法改革基金會備份。
